【裁判字號】    98,重訴,284
【裁判日期】    990413
【裁判案由】    返還買賣價金等
【裁判全文】
臺灣桃園地方法院民事判決             98年度重訴字第284號
原      告  丙○○
訴訟代理人  邱秀珠律師
            鍾儀婷律師
被      告  甲○○
訴訟代理人  葉民文律師
上列當事人間返還買賣價金等事件，本院於民國99年3 月25日言
詞辯論終結，判決如下：
    主      文
被告應給付原告新台幣柒佰陸拾萬元，及自民國九十八年八月二
十一日起至清償日止，按週年利率百分之五計算之利息。
訴訟費用由被告負擔。
本判決於原告以新台幣貳佰伍拾萬元為被告供擔保後，得假執行
；但被告如以新台幣柒佰陸拾萬元為原告供擔保後，得免假執行
。
    事實及理由
一、原告主張：
  (一)先位部分：
    1.原告於民國83年間以新台幣（下同）1,960 萬元向被告購
      買預售屋即坐落桃園縣中壢市○○段1507、1508、1509、
      1509-2地號4 筆土地上編號A 區第11棟之福龍東帝金店別
      墅乙間及其基地，並支付買賣價金760 萬元。系爭預售屋
      於90年建畢後，門牌編訂為桃園縣中壢市○○路265 號，
      基地經確認為中壢市○○段1507地號土地（下稱系爭房地
      ）。系爭房地在預售屋階段之83年出售原告後，仍在預售
      屋階段之83年8 月24日，又由被告否認經其授權之訴外人
      以2,160 萬元出售訴外人古偵宏，古偵宏並分別以面額56
      0 萬元、300 萬元支票及現金100 萬元支付買賣價金中之
      960 萬元。原告以為自己就上開系爭房地之買賣契約已合
      法解除，而自未經被告授權代理出售系爭房地之人收受上
      開面額560 萬元之支票並提示領款，另紙300 萬元支票及
      現金100 萬元則由訴外人乙○○收受。
    2.古偵宏於91年底向被告提起民事訴訟，以解除上開買賣契
      約為由，請求被告返還古偵宏購買系爭房地已付之買賣價
      金960 萬元及利息，被告則否認與古偵宏有買賣關係，古
      偵宏即追加起訴行使其所交付560 萬元支票權利之原告及
      行使其所交付300 萬元支票權利及收受100 萬元現金之乙○○，主張原告、乙○○不當得利。該案經鈞院以91年度
      重訴字第518 號判決、台灣高等法院93年度上字第21號判
      決及最高法院94年度台上字第448 號裁定確定，認定被告
      未與古偵宏簽訂房屋預定買賣契約書及土地預定買賣契約
      書，亦未同意或授權他人與古偵宏簽約，該等買賣契約對
      被告不生效力，原告及乙○○收受支票或現金乃不當得利
      ，原告應返還古偵宏560 萬元及利息，乙○○應返還古偵
      宏400 萬元及利息，並認定系爭房地係被告與建商合建契
      約所分配之地主保留戶，原告向被告購買系爭房地之買賣
      契約尚未解除等情。被告於該案亦主張被告係以1,960 萬
      元出售系爭房地予原告，並已收到760 萬元之買賣價金云
      云，原告因時隔已久，且以為已經解除契約而忘記實際買
      賣數額而未爭執，依爭點效及禁反言原則，被告就其與原
      告系爭房地之買賣契約約定總價1,960 萬元，原告並已交
      付760 萬元等情，應不能再予爭執。
    3.被告於前開案件曾陳稱兩造之買賣契約所使用之書面格式
      與原證3 、4 房屋預定買賣契約書、土地預定買賣契約書
      之書面格式相同，僅其中須用筆填載之買方姓名、總價有
      所不同而已。則兩造間買賣契約除總價外，其他約定自應
      以原證3 、4 房屋預定買賣契約書、土地預定買賣契約書
      為準。原告向被告購買系爭房地之買賣契約既經前案認定
      尚未解除，被告依約自應將系爭房地移轉登記予原告，並
      塗銷系爭土地上所設定之抵押權登記。
    4.原告於98年5 月4 日以中壢環北郵局第278 號存證信函催
      告被告於文到20日內辦理系爭房地移轉登記予被告，另請
      被告於文到50日內自行與抵押權人協商並完成辦理塗銷抵
      押權登記，並說明：原告已忘記何時簽立買賣契約書，即
      令以被告於83年8 月9 日書立切結書之日起算，依買賣契
      約第6 條第2 款，被告應於簽約後2 個月後開工，自開工
      之日起500 個工作日內完工。如逾期完工，每逾1 日，被
      告應給付原告按原告既繳款項金額千分之1 計算之違約金
      。又該項約定係以原告如無違約，被告完工後必會交屋作
      為前提，故如已完工而被告未交屋，自係以交屋之日作為
      違約金停止計算之日，被告迄今已逾9 年，仍未交付房屋
      ，以保守之9 年估算，被告應給付原告之違約金即高達
      24,966,000元，原告以對被告可請求給付之違約金債權與
      被告對原告可請求給付之買賣價金未付款之債權相抵銷，
      故原告毋庸再給付被告任何買賣價金。
    5.買賣契約書係與被告合建之祥生建設股份有限公司（下稱
      祥生建設公司）所制作之定型化契約，其內並未約定買賣
      之房屋土地在何種條件下必須移轉登記，故應依一般預售
      屋買賣之慣例即起造人取得建物使用執照並辦畢建物所有
      權第一次登記後，通知買方辦妥銀行貸款之對保手續後，
      建物連同土地由賣方過戶予買方，同時連件辦理買方設定
      抵押權予銀行；銀行待抵押權設定登記完畢後將貸款撥款
      至買方帳戶，再由賣方依事先買方蓋好章之提款單自該帳
      戶領款而完成貸款部分（尾款）之付款程序，同時由賣方
      交屋予買方。被告於83年間將系爭預售屋房地出售原告後
      ，於87年1 月21日提供系爭土地設定本金最高限額500 萬
      元抵押權予訴外人陳慧宗，迄未塗銷，原告於98年5 月4
      日寄發中壢郵局26支郵局第278 號存證信函除請求被告於
      文到20日內辦理房地移轉登記外，並請求被告於50日內塗
      銷抵押權登記。原告再於98年5 月25日寄發中壢環北郵局
      第335 號存證信函請求被告依前開第278 號存證信函辦理
      ，其後再於98年6 月16日發函請求被告於文到20日內辦理
      移轉登記。是本件由於土地上有陳慧宗之抵押權設定登記
      ，實際上無法向銀行辦理抵押貸款1,200 萬元，蓋被告依
      原證3 之買賣契約書第5 條，應提供符合原告能以系爭房
      地辦理銀行貸款之條件，然系爭房地根本無法辦理銀行貸
      款。
    6.且原告所購買者係預售屋，被告應交付新屋予原告，但該
      房屋實際上已經過多位不同之人使用，被告客觀上已無法
      依債務本旨交付新屋予原告，且事實上亦無法補正將全新
      之房屋交付予原告，原告併主張被告嗣後給付不能，依民
      法第226 條第1 、2 項原告得請求損害賠償，如認係不完
      全給付，因瑕疵不能補正，依民法第227 條規定，被告仍
      應負給付不能之損害賠償責任，原告自得依民法第256 條
      規定解除契約，且該解除契約不妨礙損害賠償之請求。另
      原告所購之系爭房地已被他人使用多年。已有減少價值之
      瑕疵，被告自應負物之瑕疵擔保責任，原告亦得依民法第
      359 條規定解除契約。綜上，被告依約應移轉登記系爭房
      地予原告，經原告二度定相當期間催告，仍不履行，原告
      自得解除契約，而兩造間系爭房地買賣契約既經解除，自
      應回復原狀，被告應將原收受自原告之760 萬元返還原告
      等語。並聲明：被告應給付原告760 萬元，及自起訴狀繕
      本送達翌日起至清償日止，按年息5%計算之利息；願供擔
      保請准宣告假執行。
  (二)備位部分：
    1.如認原告上開解除契約不合法，則被告依約應將系爭房地
      所有權移轉登記予原告，並應將系爭房地交付原告，另應
      將系爭房地所設定之抵押權登記塗銷。原告於本訴僅先請
      求被告應將系爭房地所有權移轉登記予原告，並應將系爭
      房地交付原告。
    2.因被告長期未交屋，依買賣契約應給付違約金。且因系爭
      房地交由他人使用多年，新屋變舊屋，原告受有損害；另
      被告出租收取租金，同時原告又無法使用，亦受有損害；
      又，系爭土地所設定之抵押權未予塗銷，原告亦受有損害
      ；原告以所得請求之違約金及損害賠償與被告主張抵銷後
      ，並無再支付任何買賣價金予被告之必要等語。並聲明：
      被告應將桃園縣中壢市○○段1507地號土地暨其上建號25
      63、門牌桃園縣中壢市○○路265 號之建物全部移轉登記
      予原告，並應將上開房地交付予原告。
  (三)對被告抗辯所為之陳述：
    1.先位部分：原告係主張被告拖延房屋之建築及拖延通知辦
      理移轉登記及交屋，經原告二度定相當期間催告，仍不履
      行，自屬違約，故以起訴狀繕本送達做為解除兩造間買賣
      契約意思表示之通知，契約解除之後，即依民法第179 條
      不當得利及第259 條解約後回復原狀等規定，請求被告返
      還760 萬元買賣價金及法定遲延利息，而民法第179 條不
      當得利或第259 條解約後回復原狀之請求權係自即「解除
      契約後」方得行使，亦即該請求權之消滅時效係自原告「
      解除契約日之翌日」即被告收受本件起訴狀繕本之日之翌
      日起算，並非自買賣契約成立時起算，是以，原告先位之
      訴之請求並未逾罹於15年之消滅時效。
    2.備位部分：觀諸原證1 示之建物登記簿謄本記載，系爭房
      屋之建築完成日期為「90年3 月29日」，其第一次登記即
      保存登記係在「90年11月29日」，換言之，系爭房屋必須
      在建築完成並辦理保存登記之後，方能辦理所有權移轉及
      交付等手續，至於系爭土地部分，被告於98年9 月10日言
      詞辯論期日時亦當庭自承其迄87年至89年間始取得國有土
      地云云，是故，依民法第128 條規定，原告請求被告為系
      爭房地移轉登記及交付之請求權，係自可行使時即「90年
      11月29日」起算，迄原告提起本訴時亦未逾15年之消滅時
      效，被告為時效抗辯，自無理由。
    3.被告主張原告提起先位、備位聲明權利理應提出正版雙方
      共同簽訂買賣契約書等為據，不能出具偽造契約書云云。
      惟原告係誤以為有關被告出售房地等相關事宜委由訴外人
      祥生建設公司處理，故原告其後亦以為祥生建設公司承辦
      人員得代理被告與原告解除契約。至於就系爭「買賣契約
      書」原本部分，原告於83年間辦理當時所認定之解約手續
      ，經由建設公司承辦人員指示而將該契約書原本交還承辦
      人員以示作廢，故手中未保留原始買賣契約書，然就兩造
      間買賣契約書內容為何一事，被告於另案即91年度重訴第
      518 號返還價金訴訟亦已明白陳稱兩造之買賣契約所使用
      之書面格式與原證3 、4 房屋預定買賣契約書、土地預定
      買賣契約書之書面格式相同，僅其中須用筆填載之買方姓
      名及總價有所不同而已，且被告日前於鈞院98年9 月10日
      言詞辯論期日當庭亦為相同之陳述，是以，兩造間買賣契
      約除總價及買受人一欄外，其他約定自應以原證3 、4 房
      屋預定買賣契約書、土地預定買賣契約書所載內容為準。
    4.被告主張原告於83年8 月9 日連同乙○○及建設公司會計
      小姐未經其同意，亦無其授權之情況下，為賺取200 萬元
      價差，共謀將兩造所簽訂之土地及房屋買賣契約書銷毀，
      另與古偵宏以總價2160萬元完成買賣手續，並於83年8 月
      24日冒用被告名字簽名、用印，偽造買賣契約書等情，原
      告否認有偽造文書之情事，亦否認與乙○○及建設公司會
      計小姐有何共謀之行為。
    5.系爭房地係於83年8 月24日由祥生公司承辦人員以被告名
      義出售予古偵宏，姑不論83年8 月24日與古偵宏之代理人
      古新水簽訂買賣契約時，被告是否在場。然古偵宏於另案
      91年度重訴字第518 號返還價金訴訟自起訴時起，對於買
      賣契約簽約對象、買賣價金（含支票）之交付對象以及發
      律師函之受文者對象等，均主張是「甲○○」，古偵宏從
      未主張有和原告簽訂買賣契約，或有將訂金及支票親自交
      付原告之事實，古偵宏僅表示與其接觸之人並非原告，原
      告只是支票之兌領人而已，此即足證系爭房地並非由原告
      「轉售」予古偵宏，亦即原告並非該件買賣契約之出賣人
      。倘若該房地果係由原告轉售古偵宏，則理應由原告出面
      與古偵宏簽約，買賣契約書上出賣人一欄自應列明為丙○○，契約末尾之收款細表內亦應一併載明「丙○○於何時
      收受多少款項」，並要求原告簽名以示證明，惟在該訴訟
      古偵宏所提出之所有買賣契約資料中，卻從未見到任何有
      關於原告參與之相關記載，益證系爭房地並非由原告轉售
      古偵宏。再依古偵宏提出該件買賣契約附件即付款明細文
      件，其上記載買受人古偵宏就買賣價金之付款方式為83年
      8 月9 日付訂金100 萬元，83年8 月24日付款300 萬元，
      83年8 月24日付款560 萬元，並註明2 紙支票之付款銀行
      、票據號碼、發票日等資料，該附件末尾並蓋有被告、古
      偵宏、古新水3 人之印章，並無原告之簽名或印文，故由
      上開付款明細內容可知，買受人古偵宏所交付之訂金及2
      紙支票係交由署名甲○○之人，該署名甲○○之人係以「
      出賣人身份」收受款項，倘若原告係買賣契約之出賣人，
      則當時古新水（古偵宏）自應將訂金以及支票直接交付原
      告，上開付款明細文件末尾自應出現原告之簽名或蓋章，
      抑或是請原告開立收據以示證明，惟卻從未見有此等資料
      之存在，是原告與古偵宏之買賣契約完全無關，原告並非
      該件買賣契約之出賣人。且原告在購買系爭房地之後，兩
      造間自始至終都未辦理任何點交程序，被告亦從未將系爭
      房屋鑰匙交付原告，故原告自始至終根本沒辦法使用系爭
      房屋，自不可能將系爭房屋交付古偵宏使用。
    6.系爭房屋及土地買賣契約之出賣人為被告1 人，而非祥生
      建設公司，即被告為系爭房地買賣契約的出賣人，自負有
      依契約約定期限，將不動產興建完成並交付及移轉登記予
      買受人之義務，至於被告與祥生公司間之關係為何，以及
      祥生公司是否拖延建築等情，皆是渠等間之內部關係問題
      ，與原告無關，故被告主張拖延建築一事不可歸責於被告
      ，自無理由。
    7.被告另主張縱認系爭房地有瑕疵，惟依民法第359 條規定
      ，原告依系爭土地有設定500 萬元抵押權登記一事主張解
      除契約顯失公平，僅得主張減少價金，原告充其量僅可能
      受有100 萬元之損害云云。惟原告有數個得解除契約之理
      由，原告主張解除契約，洵屬合法有據。且原告主張解約
      所請求的金額不過是原告原先所給付被告之買賣價金760
      萬元及法定遲延利息而已，且原告從未使用過系爭房地，
      多年來反而是被告將系爭房地多次出租他人收取租金利益
      ，此種情況下，被告並無任何損失，故倘若不容許原告解
      約方才是顯失公平，被告之抗辯自無理由。
二、被告則以：
  (一)原告係於83年5 月2 日就系爭房地與被告簽訂預售屋買賣契
    約，被告業已告知系爭房地上有私有土地及國有土地尚未購
    買之糾紛，原告仍執意購買，並稱乙○○之預售屋口碑不錯
    ，願意長期配合，議價完成即於當日簽約，原告於83年8 月
    9 日事先擬好一式二份之切結書要求被告補簽名，自此原告
    即不知去向，後原告明知未經被告同意不得擅自轉賣，仍未
    經被告同意擅將系爭房地以2,160 萬元出售予古偵宏，並收
    受古偵宏960 萬元，其中560 萬元由原告提領，400 萬元由
    乙○○收取，是原告已違反系爭房屋買賣契約書第4 條第3
    款、第7 條及第15條第4 款規定，縱原告擅以「甲○○」名
    義與古偵宏簽約，仍無法規避其違約之責任。而原告將系爭
    房地轉賣予古偵宏後，古偵宏已進駐系爭房地，並出租他人
    使用，顯見原告實質上已使用系爭房地，即違反系爭房屋預
    定買賣契約書第15條第4 款之約定。而被告係於91年底古偵
    宏對被告起訴返還價金事件，始自訴外人邱滿妹之證詞得知
    ，原告將系爭房地轉賣並獲利200 萬元，且迄今未給付尾款
    1,200 萬元，被告即於98年5 月14日發函催告原告於20日內
    履約，逾期即解除系爭買賣契約並沒收預購價金，原告仍不
    履約，故系爭買賣契約業已解除，被告自得沒收預購價金。
  (二)本件原告違約轉賣系爭房地及先行進駐系爭房地，業經被告
    解除契約，已如前述，是原告均無解除契約之權利，且亦因
    原告於83年8 月24日違約轉賣在先，自不得再主張被告違約
    。又系爭房地有部分土地糾紛，且負責興建者為祥生建設公
    司，此為原告所明知，則不論祥生建設公司有無遲延，自不
    可歸責於被告，原告亦不得主張被告違約，故原告以被告拖
    延建築主張被告違約，顯無理由。況依系爭房屋預定買賣契
    約書第15條第1 款及第7 條約定，原告請求交屋及辦理移轉
    登記前，應繳齊買賣價金，是原告負有先給付買賣價金之義
    務，且業經被告催告在案，自不得於未付價金前，要求被告
    交屋及辦理所有權移轉登記，原告據此主張解除契約，亦無
    理由。原告另主張被告未交付全新房地及其上有抵押權云云
    ，惟原告既有違約轉賣及先行進駐系爭房地，並經被告解除
    契約，且未繳齊價金，自無請求被告交屋及移轉登記之權利
    。
  (三)退步言之，縱認系爭房地有所瑕疵，惟依民法第359 條但書
    規定，若原告依約給付1,200 萬元尾款，被告更可先行辦理
    抵押權之塗銷，一般銀行貸款亦常先清償原抵押權塗銷後再
    行設定新的抵押權，故無所謂受損害可言。又被告業已就塗
    銷抵押權事件起訴在案，按比例計算充其量亦僅受有100 萬
    元之損害，與被告可得1,200 萬元尾款之利益相比，相差12
    倍，故原告執此主張解除買賣契約，顯有失公平，故亦僅得
    減少價金。另就原告備位之訴部分，則因原告尚有尾款1,20
    0 萬元未給付，被告並無任何遲延責任，自無先行移轉登記
    之義務，縱鈞院認被告有移轉系爭房地登記之義務，被告亦
    依法主張同時履行抗辯。並聲明：1.原告之訴駁回。2.如受
    不利益之判決請准供擔保宣告免為假執行。
三、不爭執事項：
    本件兩造對於：原告因於83年間向被告購買系爭房地，為此
    簽定房屋預定買賣契約書、土地預定買賣契約書，其格式與
    條款內容，均如同原證3 、原證4 之買方為古偵宏之2 份契
    約書，原告前已支付買賣價金760 萬元（被告於98年9 月10
    日言詞辯論時當庭自承）；另本院91年度重訴字第518 號判
    決、台灣高等法院93年度上字第21號判決（經最高法院94年
    度台上字第448 號裁定駁回上訴確定）認定被告未與古偵宏
    簽訂房屋預定買賣契約書及土地預定買賣契約書，亦未同意
    或授權他人與古偵宏簽約，該等買賣契約對被告不生效力，
    即兩造間購買系爭房地之買賣契約尚未解除等情，均不爭執
    ，並據原告提出原證3 、4 之房屋預定買賣契約書、土地預
    定買賣契約書，及上開前案判決、裁定為證，另被告所提出
    被證2 之存證信函附件中亦自認對原告之實收價款為760 萬
    元（見本院卷第134 頁）足憑，上開事實，均堪信為真實。
四、得心證之理由：
  (一)原告請求被告交付買賣標的物之請求權尚未罹於時效：
    本件原告先位聲明部分係以被告經催告後遲延辦理移轉登記
    及交屋，而以起訴狀繕本送達作為解除兩造間買賣契約意思
    表示，然被告抗辯原告請求交付系爭房地之請求權已罹於時
    效而效滅，故此部分原告主張有無理由，首應審究原告請求
    被告辦理移轉登記之請求權時效是否確已完成？經查：本件
    兩造於簽定預定買賣契約時，標的物之系爭房屋尚未興建完
    成，即系爭房地之預定買賣契約應屬於一般所謂之「預售屋
    買賣」；而關於預售屋之買賣，買受人得行使請求權時點之
    認定，應非以兩造簽訂契約時為準；蓋若如此解釋，於出賣
    人或建商刻意拖延興建工程時，對買受人之權利行使顯有失
    公平。再按「消滅時效，自請求權可行使時起算。以不行為
    為目的之請求權，自為行為時起算。」民法第128 條定有明
    文。則本件原告之為買受人，其就系爭房地辦理移轉登記之
    請求權可行使之時點應為何？對此，本院98年9 月10日言詞
    辯論時被告嘗自承：「（法官問：依照契約約定產權應何時
    移轉登記予買受人？）是私有取得國有土地時候，亦即系爭
    土地部分是私人的，而部分是國有的，此依據為我與原告之
    增訂條款，古偵宏之契約中有無此條我不清楚，因我未與他
    簽訂契約。（法官問：你們是否取得土地後才開工？）先開
    工，但在國有土地上開工我們有受罰，最後也是有取得國有
    土地，是在87年間至89年間取得。（法官問：房子是於何時
    完工？）85年時完工。」（見本院卷第63頁背面），此與原
    告提出之被告出具切結書一紙載明：「本建物地約壹坪左右
    未清楚分割，將建物地完成地主負責買方獲得完整權狀為憑
    」（見原證九，本院卷第42頁）等語亦見相符。顯見，兩造
    契約中確有訂明：被告於興建系爭房屋所需之基地產權完整
    時，即被告取得包括國有土地之所有基地時，始可移轉登記
    與原告。從而，關於系爭土地之移轉登記，原告最初能行使
    其請求權時點應在87年間至89年間，而被告上開期日復自承
    系爭房屋係85年間興建完工一事明確（見本院卷第63頁背面
    ）。再者，依系爭建物登記簿謄本記載（見原證一），系爭
    房屋之建築完成日期為「90年3 月29日」，其第一次登記即
    保存登記係在「90年11月29日」。且按，系爭房屋須在建築
    完成並辦理保存登記之後，方能辦理所有權移轉及交付等手
    續。綜上，本件原告依民法第128 條規定，得請求被告為系
    爭房屋、土地移轉登記及交付之請求權，自分別可行使時即
    「90年11月29日」、「87至89年間」起算，而原告早於98年
    5 月4 日即以存證信函催告被告應辦理系爭房地之移轉登記
    予原告（見原證八、本院卷第39頁），其請求時尚未逾15年
    之消滅時效，故本件被告就原告請求交付系爭房地為時效抗
    辯，並無理由；原告請求被告交付系爭房地之請求權，即尚
    未罹於時效而消滅。
  (二)原告先位聲明中主張被告返還買賣價金之請求權亦未罹於時
    效：
    本件原告主張以起訴狀繕本之送達，作為解除系爭房地買賣
    契約之意思表示通知。姑且不論原告之解除契約是否有理由
    ，於契約解除之後，原告主張依民法第259 條解約後回復原
    狀等規定，請求被告返還760 萬元買賣價金及法定遲延利息
    ，而關於解約後回復原狀之請求權，應係自「解除契約後」
    方得行使，從而，該請求權之消滅時效乃自原告「解除契約
    日之翌日」即被告收受本件起訴狀繕本之日之翌日起算。故
    本件原告先位聲明中主張被告返還買賣價金之請求權亦未逾
    罹於15年之一般消滅時效，堪可認定。
  (三)本件原告解除契約並請求回復原狀應有理由：
    1.查，系爭房屋預定買賣契約書第5 條第1 項約定：「房屋
      分期付款表所定之尾款，甲方（即原告）同意以委託乙方
      （即被告）代辦金融機構中、長期抵押貸款方式籌措交付
      。甲方並應依承貸金融機構貸款規定配合辦理有關必要手
      續，並於取得貸款後，按月攤還本息之義務。」第15條第
      1 項則約定：「甲方如無違約情事，乙方應於本建物產權
      移轉登記同時與甲方並收齊建物價款及其辦理貸款對保手
      續完整後，通知甲方領取交屋憑證。」；系爭土地預定買
      賣契約第5 條則約定：「本土地甲方連同甲方所購其地上
      建物於取得建物使用執照時，委託乙方全權持有已向金融
      機構申請抵押貸款，交屋前貸得款項由乙方代為領取，以
      支付有關建物及土地之價款及其他應付款。」第7 條則約
      定：「甲方如不擬辦理貸款，應於本土地及房屋交付前，
      一次以現金交付與乙方」、第14條約定：「為便利乙方代
      辦產權移轉申請貸款領取貸款及其他相關事項，甲方同意
      於預定房屋買賣契約書內簽立『代刻印章授權書』及『代
      辦貸款委託書』各乙份，供乙方使用」。由上開房屋預定
      買賣契約書第5 條第1 項、土地預定買賣契約書第5 條之
      契約條款可知，就原告交付價金之方式，兩造約定：原則
      上以原告提供相關所需授權文件、印鑑等資料，供被告向
      銀行辦理貸款，貸得款項直接由被告領取充作價金之收受
      ，而由土地預定買賣契約書第7 條可知：若原告不意辦理
      貸款，則由原告一次以現金交付予被告。而上開約定，實
      與一般大宗集合式住宅預售屋買賣之慣例相符，即：為配
      合起造人齊一選定不動產登記代書業者、貸款銀行，便利
      付款程序之管理，由起造人取得建物使用執照並辦畢建物
      所有權第一次登記後，通知買方前來辦妥銀行貸款之對保
      手續後，再由起造人將建物連同土地過戶予買方，同時辦
      理買方設定抵押權予銀行；銀行待抵押權設定登記完畢後
      將貸款撥款至買方帳戶，再由賣方依事先買方蓋好章之提
      款單自該帳戶領款而完成貸款部分（尾款）之付款程序。
      從而，本件於原告未表示不擬辦理貸款而欲一次現金給付
      價金前，依系爭房地買賣契約，自應先由被告選定貸款銀
      行，並通知原告齊備文件辦理銀行貸款，原告始得設定抵
      押權、獲得銀行撥付貸款以交付被告買賣價金。然本件由
      被告於98年5 月14日之存證信函（即原證十，見本院卷第
      43 、44 頁）或其他證據資料中，均未見被告催告原告齊
      備文件辦理銀行貸款之情。論其理由，當係因被告早另於
      87年1 月21日將系爭土地設定本金最高限額500 萬元抵押
      權予訴外人陳慧宗，迄未塗銷，是本件系爭土地因有陳慧
      宗之抵押權設定登記，實際上無法向銀行辦理抵押貸款即
      餘款1,200 萬元之故。至上開被告之存證信函未就原告應
      齊備文件以辦理貸款之事有所催告，亦未詢問原告是否不
      意辦理貸款，反略此問題逕行主張原告應先行交付價金后
      ，被告再塗銷抵押權云云，其催告內容並未合於兩造約定
      ，應不生催告之效力，亦此敘明。
    2.再查，本件原告曾於98年5 月4 日寄發中壢郵局26支郵局
      第278 號存證信函請求被告於文到20日內辦理房地移轉登
      記（見原證八即本院卷第39頁）；再於同年月25日寄發中
      壢環北郵局第335 號存證信函請求被告依前開第278 號存
      證信函辦理，附件中並主張被告應於可辦理貸款對保手續
      時通知原告辦理（原證十一即本院卷第45頁、第46頁背面
      ），其再於98年6 月16日發函請求被告於文到20日內辦理
      移轉登記（原證十二即本院卷第49頁）。由前述房屋預定
      買賣契約書、土地預定買賣契約書之兩造約定可知：辦理
      系爭房地移轉登記前，自應先由被告覓得貸款銀行提供被
      告抵押貸款，從而，原告依照兩造約定，自得請求被告履
      行系爭房地買賣契約之義務，而其請求被告為移轉登記之
      上開催告，姑不論原告於前揭存證信函中表明「以對被告
      之損害賠償抵銷剩餘價金，無需再給付餘款」一節有無理
      由，因對債務人之過大催告，僅該超過部分不生效力，尚
      難謂就債務人應給付部分亦不生催告之效力（最高法院70
      年台上字第3159號判例可資參照）。則原告對被告催告為
      貸款對保之準備及辦理系爭房地之移轉登記，即於法無違
      ，而被告經催告後迄未依約履行其義務，自已陷於給付遲
      延，從而，原告自得依民法第254 條之規定主張解除契約
      。
    3.綜上，被告依約應移轉登記系爭房地予原告，經原告二度
      定相當期間催告，仍不履行，而已給付遲延，原告自得解
      除契約；而兩造間系爭房地買賣契約既經解除，依民法第
      259 條之規定，當事人雙方均負回復原狀之義務，被告即
      應將原收受自原告之760 萬元返還原告。原告以本件民事
      起訴狀之送達，作為向被告表達解除契約，並請求被告回
      復原狀之意思表示，為有理由，並得請求自起訴狀繕本送
      達翌日起依法定利率即年息百分之5加計之遲延利息。
  (四)至被告主張解除契約部分：
    被告雖以原告違反房屋預定買賣契約書第7 條、土地預定買
    賣契約書第15條及遲未交付尾款等為由，主張解除契約。然
    查：被告前雖以98年5 月14日之鶯歌永昌郵局00051 號存證
    信函（即被證二）催告原告履約，然不履約之效果僅提及沒
    收預購價金，並未附有催告後定期解約之意思表示；被告僅
    於本院98年10月1 日言詞辯論期日時，始當庭表明對原告為
    解除系爭買賣契約之意思（見本院卷第74頁），此前亦無其
    他證據足認被告曾對原告為解除契約之意思表示。故如前所
    述，原告合法解除契約之意思表示業隨起訴狀繕本於98 年8
    月20日發生送達效力（見本院卷第58頁送達證書，起訴狀繕
    本於98年8 月11日寄存送達被告戶籍地最近之警察機關），
    系爭買賣契約於98年8 月20日已經原告為合法之解除，從而
    ，無論被告於98年10月1 日主張解約有無理由，斯時兩造間
    已無契約可予解除。準此，對於被告主張解除契約有無理由
    ，即無庸贅予審酌，附此敘明。
五、綜上所述，原告依系爭房地之買賣契約、民法給付遲延、解
    除契約及解除契約後回復原狀之規定，請求判命被告如其先
    位聲明主張：被告應返還760 萬元及給付自98年8 月21日（
    起訴狀繕本送達翌日）起至清償日止，按週年利率百分之5
    計算之遲延利息，並無不合，可以准許，被告抗辯並無可取
    。原告先位聲明之訴既為有理由，本院即毋庸續就其備位聲
    明之訴為裁判，併此敘明。兩造均陳明願供擔保請准宣告假
    執行或免為假執行，經核均無不合，爰分別酌定如主文第3
    項所示之相當擔保金額准許之。
六、本件事證已臻明確，兩造其餘攻擊防禦方法，核與判決無影
    響，毋庸一一論列，併此敘明。
七、據上論結，本件原告之訴為有理由，依民事訴訟法第78條、
    第390條第2項、第392條第2項，判決如主文。
中    華    民    國    99    年    4     月    13    日
                    民事第二庭  法  官  楊晴翔
以上正本係按原本作成。
如對本判決上訴，須於判決送達後20日內向本院提出上訴狀。
中    華    民    國    99    年    4     月    13    日
                                書記官  黃盈菁

司法院資訊處製作；財團法人民間司法改革基金會備份。
